最高法院刑事判決　　　　　　一○○年度台上字第六九七六號
上　訴　人　呂００姓名、年籍.
選任辯護人　劉君豪律師
上列上訴人因家暴妨害性自主案件，不服台灣高等法院中華民國
九十九年十一月二十五日第二審更審判決（九十九年度上更(一)字
第三二四號，起訴案號：台灣桃園地方法院檢察署九十五年度偵
字第一一六三號），提起上訴，本院判決如下：
    主  文
原判決撤銷，發回台灣高等法院。
    理  由
本件原判決認上訴人呂００有其事實欄所載犯行，因而撤銷第一
審關於此部分所為公訴不受理及無罪之判決，改判論處上訴人連
續對未滿十四歲之女子犯強制性交罪刑，並諭知刑前強制治療，
固非無見。
惟查：(一)、修正前刑法所謂之連續犯，以行為人所為之數行為，
在主觀上出於一個概括之犯意，客觀上觸犯構成要件相同之罪名
為限。連續犯之數行為，本各為獨立之犯罪行為，僅因具備上開
主觀及客觀要件，修正前刑法第五十六條乃規定以一罪論；是連
續犯之各次犯罪，部分屬告訴乃論之罪（例如刑法第三百二十四
條第二項之親屬相盜罪），部分為非告訴乃論之罪（例如刑法第
三百二十一條第一項各款之非親屬間之加重竊盜罪），該告訴乃
論之罪是否具備訴追條件（經有告訴權人提出告訴），仍應個別
認定，不因依情節較重之非告訴乃論之罪論以一罪，逕認原屬告
訴乃論之罪，亦無須有告訴權人提出告訴即得訴追。次按連續犯
如其中部分行為，已在刑法施行以後，即應依新法處斷，無適用
刑法第二條第一項但書之餘地，本院雖著有二十七年上字第一六
０七號判例可資參照；惟上開所謂依新法處斷，乃論罪科刑依新
法之意。而告訴（或請求乃論）之罪，以得為告訴之人提出告訴
為其訴追條件，刑罰法律就犯罪是否規定須告訴（或請求乃論）
，其內容及範圍，暨其告訴或請求權之行使、撤回與否，事涉國
家刑罰權，非僅屬單純之實體問題，如有變更，亦係刑罰法律之
變更，而有新法第二條第一項之適用，本院九十五年度第八次刑
事庭會議決議可資參照。是連續犯之數行為，部分行為發生在新
法施行之前，且屬告訴乃論之罪，而新法已修正為非告訴（或請
求）乃論之罪，因該修正亦屬刑罰法律之變更，自應為新舊法之
比較，而適用較有利於行為人之法律，而非一律適用新法之規定
，認原屬告訴乃論之部分行為，亦無庸有告訴權人提出告訴即得
訴追。原判決所引用之本院九十四年度第六八六八號判決意旨，
係作成於本院上開決議之前，不宜再予援用。原判決理由欄說明
當連續犯罪之際，遇有刑法變更時，其一部涉及舊法，一部涉及
新法者，即應依最後行為時之法律處斷，不發生行為後法律變更
之問題。本件上訴人被訴對原為未滿十四歲（即民國八十六年間
某日起至八十九年八月二十九日），暨此後已滿十四歲之Ａ女（
姓名詳卷，○○○年○月○○日生，即九十年一月一日至九十三
年五月三十一日），基於強制性交之概括犯意，而為強制性交多
次之犯行，雖因Ａ女年齡不同而異其法條之適用，但其強制性交
之基本事實則完全相同，自應依連續犯論以較重之刑法第二百二
十二條第一項第二款之強制性交未滿十四歲女子罪，是上訴人被
訴上開犯行，應依最後行為時之法律即刑法第二百二十二條第一
項第二款之加重強制性交罪處斷。而依八十八年四月二十三日刑
法修正公布後之第二百三十六條之規定，該罪非屬告訴乃論；又
刑法第二百二十一條、第二百二十四條之罪，於八十九年十二月
三十一日前，仍適用八十八年三月三十日修正施行前之刑法第二
百三十六條告訴乃論之規定，刑法施行法第九條之二固有明定。
然上訴人所犯係八十八年四月二十三日刑法修正公布後之第二百
二十二第一項第二款之罪，並不在前開施行法規定之範圍，自非
告訴乃論之罪，本無待被害人提出告訴始得訴追。第一審判決認
上訴人被訴自八十六年間某日起至八十九年十二月三十一日，對
Ａ女強制性交部分，均係犯八十八年四月二十三日刑法修正施行
前之刑法第二百二十一條第一項之強制性交罪，為告訴乃論之罪
，認Ａ女遲至九十四年八月二十七日始提出告訴，已逾告訴期間
云云，顯未注意上訴人所為，於八十八年四月二十三日刑法修正
公布後，已屬刑法第二百二十二條第一項第二款之罪，而非屬刑
法第二百二十一條第一項之罪，而屬適用法律之錯誤，自有未合
等由（見原判決第三頁理由欄壹之二、部分）。然本件上訴人被
訴對原為未滿十四歲之Ａ女為強制性交犯行部分（即八十六年間
某日起至八十八年四月二十二日止），因刑法第二百二十二條、
第二百三十六條規定已於八十八年四月二十三日修正施行，修正
後之刑法第二百二十二條第一項第二款之加重強制性交罪，雖已
修正為非告訴乃論，惟原判決未就上開修正部分為新舊法之比較
適用，逕認上訴人此部分行為（即八十六年間某日起至八十八年
四月二十二日止），亦無須告訴乃論，似有未洽。另上訴人對已
滿十四歲之Ａ女（即八十九年八月三十日起）為強制性交部分，
係犯修正後刑法第二百二十一條第一項之罪，依刑法施行法第九
條之二規定，於八十九年十二月三十一日之前仍適用告訴乃論之
規定，則上訴人於八十九年八月三十日至同年十二月三十一日以
前，對已滿十四歲之Ａ女為強制性交之犯行，仍須具備訴追條件
始得訴追，縱此部分犯行因連續犯之規定，應從情節較重之修正
後刑法第二百二十二條第一項第二款論處，揆諸上開說明，亦不
能因此即改變該罪須告訴乃論之規定。原判決認上訴人此部分犯
行（即八十九年八月三十日至同年十二月三十一日以前），亦無
須有告訴權人提出告訴即可訴追，其法律適用是否允當，亦非無
疑。(二)、行為後法律有變更者，適用行為時之法律。但行為後之
法律有利於行為人者，適用最有利於行為人之法律，刑法第二條
第一項定有明文。此一規定係規範行為後法律變更所生新舊法律
比較適用之準據法。而比較時應就罪刑有關之事項，如共犯、未
遂犯、想像競合犯、牽連犯、連續犯、結合犯，以及累犯加重、
自首減輕及其他法定加減原因（如身分加減）與加減例等一切情
形，綜合全部罪刑之結果而為比較，予以整體適用（九十五年五
月二十三日，本院九十五年度第八次刑事庭會議決議一、(一)、(四)
參照）。乃因各該規定皆涉及犯罪之態樣、階段、罪數、法定刑
得或應否加、減暨加減之幅度，影響及法定刑或處斷刑之範圍，
各該罪刑規定須經綜合考量整體適用後，方能據以限定法定刑或
處斷刑之範圍，於該範圍內為一定刑之宣告。是宣告刑雖屬單一
之結論，實係經綜合考量整體適用各相關罪刑規定之所得。宣告
刑所據以決定之各相關罪刑規定，具有適用上之「依附及相互關
聯」之特性，自須同其新舊法之適用。原判決理由欄說明刑罰法
律之變更，包含行為之變更、刑罰之變更以及行為與刑罰均有變
更三者。若僅係單純刑罰之變更，因新舊法不涉及行為類型之變
更，顯示立法者就此並無意對於行為之可刑罰性或其態樣之評價
加以改變，僅係認該行為因社會環境之變遷等因素毋再科以原來
刑罰之必要，則除須優先適用其他法則，刑事司法就該行為當不
應重行評價，否則如僅因刑罰之變更，強使行為之性質亦隨之變
更（如使連續犯變更為接續犯或數罪併罰，反之亦然），殊非立
法者之本意，亦有違刑法之原理，當非妥適。刑法第二百二十二
條第一項第二款之罪，既僅係法定本刑之變更，揆諸上揭說明，
其行為之評價自應依其固有之法則為之，而毋須強令與刑罰之比
較為同一之結論，庶能兼顧刑法之理論及最有利於行為人之原則
。故應依刑法第二條第一項之規定，先為「從舊、從輕」之比較
，並就與行為性質有關之一切情形（包含型態、既未遂、罪數等
）綜合觀察後，適用最有利於行為人之法律。至其行為本身之構
成要件因前後均未變更，故仍應與刑罰部分為同一法律之適用，
始符法理。從而，本件即應論以修正後刑法第二百二十二條第一
項第二款之連續犯，對行為人較為有利等由（見原判決第十二頁
理由欄貳、二之（三）部分）。惟九十四年二月二日修正公布、
九十五年七月一日施行之刑法，不僅將刑法第二百二十二條之法
定刑，由「無期徒刑或七年以上有期徒刑」，修正為「七年以上
有期徒刑」（即原判決理由欄所稱單純刑罰之變更）外，更廢除
連續犯之規定（即原判決理由欄所稱行為之變更），原判決理由
欄說明此次修正未涉及其所稱之「行為變更」，似與修正後之法
律不符。上訴人行為後，刑法既已廢除連續犯之規定，經比較新
舊法之結果，原判決既認應適用新修正刑法第二百二十二條第一
項第二款之規定較有利於行為人，揆諸上開說明，自應全部適用
新修正後之規定。原判決予以割裂適用（連續犯部分適用舊法，
罪刑部分則適用新法），是否妥適，即非無再予研求之餘地。(三)
、被告以外之人於檢察事務官、司法警察官或司法警察調查中所
為之陳述，與審判中不符時，其先前之陳述具有較可信之特別情
況，且為證明犯罪事實存否所必要者，得為證據，刑事訴訟法第
一百五十九條之二定有明文。是依本條規定，被告以外之人於檢
察事務官、司法警察（官）調查時所為之陳述，屬傳聞證據，依
同法第一百五十九條規定，本無證據能力，必具備「可信性」及
「必要性」二要件，始例外得適用上開第一百五十九條之二規定
，認有證據能力，採為證據。此之「必要性」要件，必須該陳述
之重要待證事實部分，與審判中之陳述有所不符，包括審判中改
稱忘記、不知道等雖非完全相異，但實質內容已有不符者在內，
且該審判外之陳述，必為證明犯罪之待證事實存在或不存在所不
可或缺，二者兼備，始足當之。故此所謂「為證明犯罪事實存否
所必要者」，既必須達不可或缺之程度，自係指就具體個案案情
及相關卷證判斷，為發現實質真實目的，認為除該項審判外之陳
述外，已無從再就同一供述者，取得與其上開審判外陳述之相同
供述內容，倘以其他證據代替，亦無從達到同一目的之情形而言
。原判決就Ａ女於警詢所為之陳述如何與審判中不符，並未為任
何之論述；且依原判決理由欄明Ａ女於原審法院上訴審時到庭
，經命其依法具結後，確認其遭上訴人強制性交之核心關鍵部分
情節，核與其前於警詢時所為之陳述相符等由（見原判決第四頁
倒數第十三至十行），則Ａ女於警詢所述是否無其他證據可以代
替而有其必要性，亦非無疑。原判決遽依上開傳聞例外規定，採
Ａ女於警詢之陳述為判決依據，尚嫌理由不備，且與證據法則相
違背。(四)、事實審法院對於案內一切證據，除認為不必要者外，
均應詳為調查，以期發見真實，如有應行調查之證據未依法調查
，率予判決，即難謂無應於審判期日調查之證據未予調查之違法
。辯護人於原審準備程序及審理程序時，均聲請對上訴人為測謊
之鑑定（見原審卷第十九頁反面、第三十九頁）。而原判決亦以
Ａ女經測謊鑑定結果，並無說謊之反應等情，以佐證Ａ女所述確
屬真實，並據為上訴人論罪基礎之一（見原判決第八頁以下理由
欄貳、一之（三）部分）。則上訴人聲請對其為測謊之鑑定，以
檢驗其所辯是否足以採信，基於相同論證，似非無憑。原審雖於
審判期日當庭駁回上訴人此部分聲請（見原審卷第三十九頁），
然並未於審判筆錄記載其理由，復未於判決內闡明，亦有調查未
盡併理由不備之違誤。上訴意旨指摘原判決違法，尚非全無理由
，應認仍有發回更審之原因。又原判決事實欄記載上訴人係以強
暴方法，違反Ａ女意願，將其陰莖插入Ａ女陰道內而強制性交得
逞多次等情（見原判決第一頁倒數第四、三行）。乃理由欄引用
Ａ女於原審法院上訴審之證詞，為論罪依憑，稱：上訴人是先
用手指，後來用陰莖插入等語（見原判決第七頁第七行）。就強
制性交之態樣，事實記載與所引Ａ女之供述情節不盡相符，案經
發回，更審時併注意及之。
據上論結，應依刑事訴訟法第三百九十七條、第四百零一條，判
決如主文。
中    華    民    國  一○○  年   十二   月   十五   日
                      最高法院刑事第九庭
                          審判長法官  賴  忠  星  
                                法官  呂  丹  玉  
                                法官  吳      燦  
                                法官  蔡  名  曜  
                                法官  葉  麗  霞  
本件正本證明與原本無異
                                      書  記  官  
中    華    民    國  一○○  年   十二   月  二十一  日
                                                      Q